【裁判字號】    97,再易,13
【裁判日期】    971128
【裁判案由】    再審之訴
【裁判全文】
臺灣臺中地方法院民事判決              97年度再易字第13號
再審原告    漢通股份有限公司
法定代理人  戊○○
訴訟代理人  王國傑  律師
複代理人    己○○
再審被告    華南產物保險股份有限公司
法定代理人  庚○○
訴訟代理人  張訓嘉  律師
            丁○○
            丙○○
            甲○○
複代理人    乙○○
上列當事人間再審之訴事件，再審原告對於民國97年5月2日本院
97年度海商簡上字第1號確定判決提起再審之訴，本院合議庭判
決如下：
    主      文
再審之訴駁回。
再審訴訟費用由再審原告負擔。
    事      實
甲、再審原告方面：
  壹、聲明：本院97年度海商簡上字第1號確定民事判決廢棄，
      暨再審被告第一審之訴及假執行之聲請均駁回。
  貳、陳述：
    一、再審被告所承保之馬達貨物（下稱系爭貨物）於民國94
        年9月10日上午9時22分時，在載貨證券上記載之交付地
        (Place of delivery)即台中中國貨櫃場，交付受貨人
        受領，此經訴外人中國貨櫃運輸股份有限公司（下稱中
        國貨櫃公司）貨櫃交替驗收單與公證報告所確認。系爭
        載貨證券記載本件係整裝整交運送 (CY/CY），運送人
        或承攬運送人不負責拆櫃，亦無權利拆櫃，而係將整個
        貨櫃交付受貨人即已運送終了。且依載貨證券記載，運
        送範圍僅止於台中貨櫃場，並不及於台中貨櫃場交付之
        後，由貨主自行另找貨運行運送至貨主公司處所。是系
        爭貨物於94年9月10日交付受貨人提領時，運送已終了
        。民法第623條與第666條規定，關於物品運送或承攬運
        送損害賠償請求權行使之時效，係自運送終了時或運送
        物交付起1年內必須為之，而非自發現濕損之日起1年內
        為之。退步言，縱認再審被告於原審合法為訴之變更，
        惟其關於承攬運送之損害賠償請求權應於95年9月9日前
        行使，否則罹於時效後，不得再行使。再審被告遲至95
        年9月11日向本院提起訴訟，倘再審被告對再審原告得
        請求承攬運送之損害賠償，其請求權亦已罹於時效。準
        此，原確定判決因適用法規錯誤並且影響判決之結果，
        自應予廢棄。原確定判決以本件受貨人開櫃發現濕損之
        日即94年9月12日，認定本件承攬運送損害賠償請求權
        ，並未罹於1年之時效期間，於適用民法第623條與第66
        6條規定顯有錯誤，係民事訴訟法第496條第1項第1款規
        定之適用法規顯有錯誤之再審事由。
    二、系爭貨物之毀損原因係貨櫃櫃內下方之貨物包裝（Pack
        ing）有破損與貨櫃底部有潮濕現象（參照原審第一審
        卷宗第44-45頁），其非屬民法第661條本文規定承攬運
        送人之損害賠償責任，依據民法第661條但書規定，屬
        運送人對貨物之保管責任，並非承攬運送人之責任，因
        承攬運送人於運送過程未接觸貨物，無從保管貨物。職
        是，原審確定民事判決既然認為系爭貨物之毀損原因，
        係運送貨櫃之破損所致，自與再審原告無關，故適用民
        法第661條但書規定之承攬運送人免責事由顯有錯誤，
        係民事訴訟法第496條第1項第1款規定之適用法規顯有
        錯誤之再審事由。
    三、再審被告起訴主張運送之法律關係，嗣於96年11月16日
        為訴之變更而主張承攬運送之法律關係。故再審被告將
        運送契約變更為承攬運送法律關係，其變更後之訴之效
        力，自變更之訴繫屬時始發生效力。準此，除再審被告
        於95年9月11日起訴，已逾1年之時效期間外，再審被告
        遲於96年11月16日變更為承攬運送法律關係，亦罹於1
        年之時效期間，是原審確定民事判決適用民事訴訟法第
        255條規定之訴之變更限制顯有錯誤，其屬民事訴訟法
        第496條第1項第1款規定之適用法規顯有錯誤之再審事
        由。
    四、依寶島海事之公證報告記載所知，系爭馬達計1,820件
        可正常運轉而無損壞。詎再審被告自行理算有新台幣（
        下同）102,866元之損害，該金額係再審被告與受貨人
        健庭工業有限公司（下稱健庭公司）之協商結果，非系
        爭貨物之實際損害，因其未扣除正常運轉之貨物，故非
        運送人之責任範圍，原審確定民事判決於認定本件實際
        損害時採用該金額，於適用民法第638條規定之運送人
        損害賠償範圍顯有錯誤，是有民事訴訟法第496條第1項
        第1款規定之適用法規顯有錯誤之再審事由。
    五、依據系爭載貨證券之記載，載貨證券係香港之KANWAY SH
        -IPPING LTD為運送人FUHAI MARINE ENTERPRISE LTD簽發
        ，貨物在香港託運而運送至台中。故系爭貨物之託運、
        交運、製單及裝船，均在香港進行，台灣之再審原告並
        非承攬運送人。倘再審原告為承攬運送人，依據民法第
        660條規定，載貨證券上記載之託運人應為再審原告，
        益徵再審原告並非系爭貨物之承攬運送人，其僅為處理
        目的地放貨事宜之人。參諸再審原告並未收受本件運費
        或承攬運送報酬，亦未開立運費之統一發票，況台北市
        海運承攬運送商業同業公會（下稱海運承攬公會）97年
        8月6日（97）北海攬字第089號函謂再審原告非承攬運
        送人等情。該海運承攬公會函並非前訴訟程序事實審言
        詞辯論終結前即已存在之證據，亦非再審原告所明知之
        證物，足證原審影響判決之重要證物漏未斟酌。從而，
        原審確定民事判決漏未斟酌再審原告未收受本件運費或
        承攬運送報酬，亦未開立運費之統一發票，暨漏未斟酌
        統一發票使用辦法第4條第27項規定等事實，竟認定再
        審原告為系爭貨物之承攬運送人，實屬錯誤。故本件自
        有民事訴訟法第496條第1項第13款之再審事由。
  參、證據：提出本院沙鹿簡易庭95年度沙簡字第735號判決、
      本院97年度海商簡上字第1號判決、最高法院29年度上字
      第1771號判例、最高法院65年度台上字第2183號判例、最
      高法院71年台上字第3200號判決要旨、船務代理業代理之
      委託人租傭受託營運船舶業務登記申請書、船務代理人管
      理規則等件為證。
乙、再審被告方面：
  壹、聲明：如主文所示。
  貳、陳述：
    一、再審原告於97年5月15日民事再審狀本以原審判決漏未
        察及再審被告於一審之訴之變更，而主張原判決適用民
        法第131條、第666條及民事訴訟法第255條之規定有違
        誤。再審原告除於97年9月9日準備程序中追加主張原判
        決對於民法第623條有適用錯誤與漏未斟酌第一審提出
        之統一發票使用辦法第4條第27項之規定，而有民事訴
        訟法第496條第1項第13款之再審事由外，陸續於97年9
        月30日辯論意旨狀追加主張原確定判決適用民法第661
        條及第638條有錯誤而認有民事訴訟法第496條第1項第1
        款之再審事由；97年10月29日辯論意旨續狀以海運承攬
        公會函據為由，追加主張有民事訴訟法第496條第1項第
        13款之再審事由。再審被告對於上開追加部分，均表示
        不同意，應予駁回之。縱認其訴之追加合法，其追加部
        分亦已逾30日之法定不變期間，亦屬不合法。
    二、系爭裝運系爭貨物之貨櫃為運送人所有，並非健庭公司
        所有，故貨櫃運離貨櫃場，不等同交付貨物予受貨人，
        必須拆櫃將貨物交付受貨人，始為交付貨物。是系爭貨
        物之損害賠償，自發現系爭貨物濕損時，始得請求之，
        原確定判決認定拆櫃發現濕損之日即94年9月12日為本
        件請求權消滅時效期間之起算日，洵屬正確。再者，再
        審原告主張再審被告應於95年9月9日前行使損害賠償請
        求權之陳述，係涉及事實認定，其與法院適用法規是否
        錯誤無涉。況95年9月9日與10日為休假日，消滅時效期
        間應延至95年9月11日即再審被告起訴日，故原審判決
        並無民事訴訟法第496條第1項第1款之規定情形。
    三、民法第661條但書雖規定承攬運送人責任抗辯事由，惟
        再審原告於前訴訟程序中未援引該但書規定，亦未提出
        證明據以抗辯，是以自難以此指摘原判決適用民法第66
        1條但書規定有錯誤。從而，再審原告指摘系爭貨物之
        包裝有破損與貨櫃底部有水濕，再審被告均應負責，原
        審確定民事判決適用民法第661條但書規定有違誤，為
        民事訴訟法第496條第1項第1款規定之再審事由云云，
        於法未合。
    四、再審原告雖前於原審提出時效抗辯，惟其所主張者仍係
        系爭貨物是否於94年9月8日運抵交貨，並於當日起算消
        滅時效之期間，此涉及再審被告於95年9月11日之起訴
        是否有合法中斷時效之效力。再審原告主張之時效抗辯
        經原判決依法判斷，並未罹於時效。再審原告遲至97年
        5月15日提起再審之訴，始以再審被告於原第一審所為
        之訴之變更，並未合法中斷時效為由，而提出時效抗辯
        云云。因該時效抗辯未於前訴訟程序言詞辯論終結前提
        出，自非原審所得審酌之防禦方法，故該時效消滅之適
        用，原審判決並無民事訴訟法第496條第1項第1款之規
        定情形。
    五、再審被告依據公證報告與保險契約，賠償健庭公司180,
        236元與公證費用9,755元，再扣除出賣馬達之價金，係
        再審被告實際賠償之金額，其屬民法第638條之損害賠
        償範圍。再審原告爭執損害金額，在於有無扣除正常運
        轉之貨物價額，其屬事實認定問題。次者，再審原告於
        前訴訟程序中，對於以運送物目的地價值，計算損害金
        額，並未爭執之，依民事訴訟法第280條第1項本文之規
        定，視同自認。從而，再審原告主張原判決有消極不適
        用民法第638條之規定，而有民事訴訟法第496條第1項
        第1款之再審事由云云，顯無理由。
    六、再審原告是否為系爭貨物之承攬運送人，此屬事實認定
        問題，原審第一審與第二審均認為再審原告為承攬運送
        契約之承攬運送人，並非運送人委託處理台中放貨者。
        再審原告為載貨證券之承攬運送人（Forwarding Agent
        ），其向受貨人健庭公司收取運費，並開立統一發票與
        收據。載貨證券或提單係文義證券，提單簽發後有關運
        送事項悉依提單之記載。是海運承攬公會函無視提單上
        之承攬運送人之註記，指稱再審原告非系爭貨物之承攬
        運送人，自無可採。況海運承攬公會函非前訴訟程序中
        已存在之證據，是以原審確定民事判決並無足以影響判
        決之重要證物漏未斟酌之情事。從而，尚難認原審確定
        民事判決有民事訴訟法第496條第1項第13款之再審事由
        。
  參、證據：提出載貨證券、95年6月15日傳真函及最高法院70年
      台上字第4號判決等件為證。
丙、本院依職權調閱本院97年度海商簡上字第1號損害賠償事件
    卷宗、本院沙鹿簡易庭95年度沙簡字第735號損害賠償事件
    卷宗、本院台中簡易庭95年度中簡字第6959號損害賠償事件
    卷宗，暨函查台北市海運承攬運送商業同業公會關於系爭載
    貨證券記載內容之真意。
    理      由
壹、程序方面
  一、再審之訴審理程序，可分再審之訴合法要件、再審之訴有
      效要件及本案有無理由等三階段。是本院首應審查再審之
      訴是否合法，其為再審之訴合法要件是否具備，如再審之
      訴不合法者，依民事訴訟法第502條第1項規定，法院應以
      裁定駁回之。再審之訴具備合法要件後，繼而探討其有無
      民事訴訟法第496條至497條規定之再審理由，有無法定再
      審事由，涉及再審之訴是否具備有效要件，不具備有效要
      件者，依民事訴訟法第502條第2項規定，再審之訴顯無再
      審理由，得不經言詞辯論，逕以判決駁回之。倘再審之訴
      具備合法與有效要件者，實質上之再審程序始行開始，此
      為前訴訟之再開與續行，關於本案之辯論及裁判範圍，依
      民事訴訟法第503條規定，應以聲明不服之部分為限。當
      事人得按審級之程度，重新為一切訴訟行為。換言之，再
      審之訴雖有再審理由，然本案有無理由，尚須再為審判，
      不因有再審理由，而認為本案判決當然對於再審原告有利
      。
  二、按再審之訴，應於30日之不變期間內提起。前項期間，自
      判決確定時起算，判決於送達前確定者，自送達時起算；
      其再審之理由發生或知悉在後者，均自知悉時起算。但自
      判決確定已逾5年者，不得提起，按民事訴訟法第500條第
      1 項、第2項定有明文。再審原告對本院97年度海商簡上
      字第1號確定民事判決提起再審之訴，本院自應審查再審
      原告有無在法定不變期間內提起本件再審之訴。經查：本
      院95年度海商簡上字第1號確定民事判決，前於97年5月9
      日送達再審原告（即原審第二審上訴人），此有附於該案
      卷宗之送達證書可稽（參照原審第二審卷宗第50頁）。再
      審原告係於97年5月15日提起本件再審之訴，此有再審起
      訴狀在卷足憑（參照再審卷宗第4至5頁）。準此，本件再
      審之訴未逾30日之不變期間，先予敘明。
  三、依據傳統訴訟標的理論，對於確定民事判決得提起再審之
      訴之法定再審原因，民事訴訟法第496條至497條定有明文
      。各再審原因在法律上應為分別獨立之形成權，如再審原
      告對同一確定判決提起再審之訴，主張有數項法定再審原
      因，其為形成權競合，屬客觀訴之合併，並非僅為數種獨
      立攻擊方法（參照最高法院77年度台上字第4號判決）。
      反之，在訴訟標的新理論，認形成之訴之訴訟標的，為原
      告求得形成判決之法律上地位或資格，此地位或資格為訴
      訟標的，並非以實體法或訴訟法之形成權為訴訟標的。是
      以，再審之訴本身之訴訟標的，應為除去確定判決效力之
      資格或地位，各別法定再審之訴之原因，僅為多數之獨立
      攻擊方法，並非訴訟標的，是再審原告以一訴主張數項法
      定再審原因，顯非客觀訴之合併。本院參諸傳統訴訟標的
      理論與訴訟標的新理論，探討再審原告追加之再審事由之
      性質，作為判斷追加主張再審事由，是否具備再審合法要
      件之基準。
  四、按再審之訴，專屬為判決之原法院管轄。除本編別有規定
      外，再審之訴訟程序，準用關於各該審級訴訟程序之規定
      。第二審程序訴之變更或追加，非經他造同意，不得為之
      。被告於訴之變更或追加無異議，而為本案之言詞辯論者
      ，視為同意變更或追加。民事訴訟法第499條第1項、第50
      5條、第446條第1項、第255條第1項及第2項分別定有明文
      。再者，經他造當事人同意者，一造當事人得於第二審為
      訴之變更。而準備程序為言詞辯論之準備，倘他造當事人
      於準備程序中已就一造當事人依追加之訴所主張訴訟標的
      之法律關係為本案陳述者，即屬民事訴訟法第255條第2項
      所謂無異議而為本案之言詞辯論相當，應視為其已同意追
      加（參照最高法院85年度台抗字第272號、85年度台抗字
      第307號裁定）。再審被告抗辯稱：再審原告民事再審狀
      僅主張原判決適用民法第131條、第666條及民事訴訟法第
      255條之規定有違誤，屬民事訴訟法第496條第1項第1款之
      再審事由。再審原告嗣後陸續追加主張原確定判決適用民
      法第623條、638條及第661條規定顯有錯誤，暨原審漏未
      斟酌第一審提出之統一發票使用辦法第4條第27項規定、
      海運承攬公會函為由，追加民事訴訟法第496條第1項第1
      款、第13款之再審事由，再審被告不同意，縱認其訴之追
      加合法，已逾法定不變期間，亦屬不合法等語。本院先以
      傳統訴訟標的理論，審究再審原告於提起再審之訴後，陸
      續追加之再審事由，是否具備合法要件？經查：
    （一）依據傳統訴訟標的理論，各再審原因在法律上應為分
          別獨立之形成權，再審原告主張有數項法定再審原因
          ，屬客觀訴之合併。是再審原告追加再審事由，屬訴
          之追加，合併於原有再審之訴。因訴之追加亦為新訴
          之提起，是再審原告對於同一確定判決，有數個再審
          事由，於再審期間追加起訴，必須同時符合提起再審
          之訴期間之法定期間，並經再審被告擬制同意，其追
          加起訴始為合法。
    （二）再審原告於97年5月15日提起再審之訴後，嗣於97年9
          月9日追加原確定判決適用民法第623條、638條及第
          661條規定顯有錯誤；再各於97年9月30日與10月29日
          主張原審漏未斟酌第一審提出之統一發票使用辦法第
          4條第27項規定、海運承攬公會函為由，追加民事訴
          訟法第496條第1項第1款、第13款之再審事由。再審
          被告分別於本院97年9月9日與10月14日準備程序（參
          照再審卷宗第57、73至74頁），就再審原告上開追加
          之再審事由所主張訴訟標的之法律關係為本案陳述，
          其屬無異議而為本案之言詞辯論相當，依據傳統訴訟
          標的理論，雖視為已同意再審原告之追加起訴。然而
          ，訴之追加係提起新訴，其追加亦應符合30日之法定
          不變期間，其追加之訴始稱合法。本院審究再審原告
          於本院97年9月19日準備程序中追加原判決對於民法
          第623條有適用錯誤與漏未斟酌第一審提出之統一發
          票使用辦法第4條第27項之規定，主張有民事訴訟法
          第496條第1項第1款、第13款之再審事由（參照再審
          卷宗第57頁），該追加起訴部分，已逾30日之法定不
          變期間，於法未合。同理，再審被告於97年9月30 日
          辯論意旨狀追加主張原確定判決適用民法第661條及
          第638條有錯誤而認有民事訴訟法第496條第1項第1款
          之再審事由（參照再審卷宗第66至70頁），暨97年10
          月29日辯論意旨續狀以海運承攬公會函據為由，追加
          主張有民事訴訟法第496條第1項第13款之再審事由（
          參照再審卷宗第82至85頁），再審原告對該追加起訴
          部分，亦逾30日之法定不變期間甚明，追加起訴不合
          法。從而，依據傳統訴訟標的理論，再審原告追加起
          訴部分，均逾30日之法定不變期間甚明，追加起訴不
          合法。
  五、在訴訟標的新理論，認形成之訴之訴訟標的，再審之訴本
      身之訴訟標的，應為除去確定判決效力之資格或地位，各
      別法定再審之訴之原因，僅為多數之獨立攻擊方法，再審
      原告以一訴主張數項法定再審原因，顯非客觀訴之合併。
      準此，再審原告於本件再審之訴程序，追加主張法定再審
      原因，非屬訴之追加，除無須經再審被告同意外，亦不適
      用30日之法定不變期間。本院認為原告所主張之再審理由
      與本件再審之訴請求之基礎事實同一，均本於再審原告承
      攬運送系爭貨物而毀損之同一基礎事實為請求，主要爭點
      在於再審原告就系爭貨物毀損是否應負損害賠償責任。是
      再審原告所主張之再審事由，就訴訟及證據資料而言，其
      主要爭點具有共同性，於審理中具有同一性或一體性，得
      於本件再審之訴審理中予以利用。本院為求紛爭解決一回
      性，達訴訟經濟之目的，於本件再審之訴採訴訟標的新理
      論，認為再審原告於本件再審之訴中，追加法定再審事由
      ，為攻擊方法之主張，使再審原告先後主張之法定再審事
      由在同一程序得加以解決，避免重複審理，進而為統一解
      決紛爭。
貳、實體方面
  一、再審原告主張再審被告所承保之系爭貨物為整裝整交運送
      ，系爭貨物於94年9月10日交付受貨人提領時，運送已終
      了，其關於運送或承攬運送之損害賠償請求權應於95年9
      月9日前行使，再審被告遲至95年9月11日向本院提起訴訟
      ，其已罹於1年之短期時效，是原審確定判決於適用民法
      第623條與第666條規定顯有錯誤。原審確定民事判決雖認
      為系爭貨物之毀損原因，係運送貨櫃之破損所致，然其與
      再審原告無關，故適用民法第661條但書規定之承攬運送
      人免責事由顯有錯誤。再審被告起訴主張運送之法律關係
      ，嗣後主張承攬運送之法律關係，故再審被告將運送契約
      變更為承攬運送法律關係，原審未察有訴之變更情事，是
      原審判決適用民事訴訟法第255條規定之訴之變更限制顯
      有錯誤。原審確定民事判決認定損害賠償之範圍，係依據
      再審被告與受貨人健庭公司之協商結果，非系爭貨物之實
      際損害，是原審確定民事判決於適用民法第638條規定之
      運送人損害賠償範圍顯有錯誤。再者，再審原告非承攬運
      送人，故未收受本件運費或承攬運送報酬，亦未開立運費
      之統一發票，海運承攬公會函亦證明再審原告非承攬運送
      人，足證原審影響判決之重要證物漏未斟酌等語。再審被
      告抗辯稱再審原告主張再審被告應於95年9月9日前行使損
      害賠償請求權之陳述，係涉及事實認定，其與法院適用法
      規是否錯誤無涉。況95年9月9日與10日為休假日，消滅時
      效期間應延至95年9月11日即再審被告起訴日，故再審被
      告對於再審原告之損害賠償請求權，並未罹於時效。再審
      原告於前訴訟程序未舉證證明有民法第661條但書規定之
      承攬運送人責任抗辯事由，是原審確定民事判決不適用民
      法第661條但書規定。再審被告依據公證報告與保險契約
      ，賠償健庭公司180,236元與公證費用9,755元，再扣除出
      賣馬達之價金，係再審被告實際賠償之金額，其屬民法第
      638條之損害賠償範圍。次者，海運承攬公會函非前訴訟
      程序中已存在之證據，非足以影響判決之重要證物漏未斟
      酌之情事等語置辯。
  二、按確定終局判決有適用法規顯有錯誤者，當事人得提起再
      審之訴。判決不適用法規或適用不當者，為違背法令。民
      事訴訟法第496條第1項1款與第468條分別定有明文。所謂
      適用法規顯有錯誤，係指確定判決就事實審法院所確定之
      事實而為法律上判斷，有適用法規顯有錯誤之情形而言，
      最高法院71年台再字第30號著有判例。適用法規顯有錯誤
      之內容，應包括確定判決顯有消極的不適用法規及積極的
      適用法規不當兩種情形，司法院大法官會議釋字第177號
      解釋在案。因此，事實審法院認定事實錯誤、就當事人提
      出之事實及聲明之證據疏於調查或就上訴理由漏未斟酌，
      僅生認定事實錯誤、調查證據欠周或判決不備理由之問題
      ，當事人雖得於判決確定前，據為上訴之理由，究與適用
      法規顯有錯誤之情形有間，不得據以提起再審之訴（參照
      最高法院80年度台再字第64號判決）。
  三、按當事人發現未經斟酌之證物或得使用該證物者。但以如
      經斟酌可受較有利益之裁判者為限。得以再審之訴對於確
      定終局判決聲明不服，民事訴訟法第496條第1項第13款定
      有明文。民事訴訟法第496條第1項第13款所謂當事人發見
      未經斟酌之證物或得使用該證物，係指前訴訟程序事實審
      之言詞辯論終結前已存在之證物，因當事人不知有此證物
      ，致未經斟酌，現始知之者而言。若在前訴訟程序事實審
      言詞辯論終結前，尚未存在之證物，或於前訴訟程序中已
      提出而未經斟酌之證物，均非屬發見者，不得以之為再審
      理由（參照最高法院29年上字第1005號判例、32上字第12
      47號判例、87年度台上字第1160號判決）。再者，民事訴
      訟法第496條第1項第13款規定得提起再審之訴，除當事人
      發現未經斟酌之證物或得使用該證物者外，尚須以該證物
      如經斟酌，當事人可受較有利益之裁判為要件，如該證物
      縱加斟酌，仍不能認為當事人可受較有利之裁判者，即難
      認再審之訴為有理由（參照最高法院81年度台上字第2727
      號判決）。
  四、本院依據兩造之主張與陳述，整理再審原告之再審事由，
      係指原審確定判決有：（一）適用民法第623條第1項與第
      666條之短期消滅時效顯有錯誤。（二）適用民法第661條
      但書顯有錯誤。（三）適用民事訴訟法第255條之訴之變
      更限制顯有錯誤。（四）適用民法第638條之損害賠償範
      圍顯有錯誤。（五）原審確定判決影響判決之重要證物漏
      未斟酌。前4項事由為民事訴訟法第496條第1項第1款之再
      審事由，第5項事由則為民事訴訟法第496條第1項第13款
      之再審事由。兩造就本院整理之上開再審事由，均未爭執
      （參照本院97年11月14日言詞辯論筆錄即再審卷宗第87頁
      ）。本院據此探討本件再審之訴有無再審理由，茲論述如
      後：
    （一）按關於物品之運送，因喪失、毀損或遲到而生之賠償
          請求權，自運送終了，或應終了之時起，1年間不行
          使而消滅。對於承攬運送人因運送物之喪失、毀損或
          遲到所生之損害賠償請求權，自運送物交付或應交付
          之時起，1年間不行使而消滅（參照最高法院71年度
          台上字第3200號判決）。消滅時效，自請求權可行使
          時起算。於一定期日或期間內，應為意思表示或給付
          者，其期日或其期間之末日，為星期日、紀念日或其
          他休息日時，以其休息日之次日代之。民法第623條
          第1項、第666條、第128條前項及第122條分別定有明
          文。本院茲審究原審確定判決適用民法第623條第1項
          與第666條規定短期消滅時效，是否顯有錯誤？經查
          ：
        1.系爭載貨證券記載系爭貨物為整裝整交運送 (CY/CY
          ），運送人或承攬運送人均無拆櫃之權義，是運送人
          或承攬運送人交付貨櫃至載貨證券指定之地點時，即
          屬運送終了或交付貨物時。因此，裝載系爭貨物之貨
          櫃已於94年9月10日送至載貨證券所指定之貨櫃場，
          即以當日作為運送終了日或交付系爭貨物日，再審被
          告行使物品運送或承攬運送損害賠償請求權之消滅時
          效，自94年9月10日起算1年，關於運送或承攬運送之
          損害賠償請求權固應於95年9月9日前行使。然該1年
          期間之末日為95年9月9日、10日，適逢週六與週日，
          是期間末日延長至95年9月11日。
        2.再審被告於95年9月11日向本院提起損害賠償事件之
          民事訴訟，未罹於1年之時效期間甚明，此有民事起
          訴狀與裁判費收據附卷可稽（參照本院台中簡易庭95
          年度中簡字第6959 號損害賠償事件卷宗第4頁）。從
          而，再審原告主張原審確定民事判決認定運送或承攬
          運送損害賠償請求權，於適用民法第623條第1項與第
          666條規定之1年短期消滅時效顯有錯誤，而有民事訴
          訟法第496條第1項第1款規定之適用法規顯有錯誤之
          再審事由云云，於法無據。
    （二）按承攬運送人，對於託運物品之喪失、毀損或遲到，
          應負責任。但能證明其於物品之接收保管、運送人之
          選定、在目的地之交付，及其他與承攬運送有關之事
          項，未怠於注意者，不在此限。當事人主張有利於己
          之事實，就其事實有舉證之責任。當事人已依上訴主
          張其事由，不得提起再審。民法第661條及民事訴訟
          法第277條本文、第496條第1項但書分別定有明文。
          本院茲審究原審確定判決適用民法第661條但書規定
          承攬運送人免責事由，是否顯有錯誤？經查：
        1.再審被告於前訴訟程序已舉證證明，再審原告為系爭
          貨物承攬運送人及系爭貨物有毀損等事實，原審據此
          認定再審原告為承攬運送人，對於系爭貨物之毀損應
          負損害賠償責任（參照本院97年度海商簡上字第1號
          民事判決第6至7頁）。倘再審原告主張有免責事由，
          自應舉證證明有民法第661條但書規定之承攬運送人
          免責事由。此免責事由為有利於再審原告之事實，再
          審原告自得於前訴訟程序主張之。
        2.再審原告雖於本件再審之訴主張系爭貨物之包裝有破
          損與貨櫃底部有水濕，並非再審原告之責任云云。然
          本院參諸原審確定民事判決（參照本院97年度海商簡
          上字第1號民事判決第6至7頁），知悉再審原告已於
          前訴訟程序中主張上開免責事由，經原審認定再審原
          告未舉證以實其說，再審原告於本件再審之訴再執前
          詞，亦未舉證證明之。準此，再審原告此指摘原確定
          民事判決適用民法第661條但書規定有顯有錯誤，其
          有民事訴訟法第496條第1項第1款規定之再審事由云
          云，洵非正當。
    （三）按審判長應向當事人發問或曉諭，令其為事實上及法
          律上陳述、聲明證據或為其他必要之聲明及陳述；其
          所聲明或陳述有不明瞭或不完足者，應令其敘明或補
          充之。不變更訴訟標的，而補充或更正事實上或法律
          上之陳述者，非為訴之變更或追加，民事訴訟法第25
          6條及第199條第2項分別定有明文。訴之同一與否，
          以當事人、訴訟標的及訴之聲明三者是否同一為斷，
          僅補充或更正事實上或法律上之陳述者，而未變更訴
          訟標的者，顯非訴之變更。本院茲審究原審確定判決
          適用民事訴訟法第255條規定訴之變更，是否顯有錯
          誤？經查：
        1.法院就原告所主張起訴原因之事實，判斷其法律上之
          效果，不受原告所述法律上見解之拘束。是審判長認
          為原告之聲明或陳述有不明瞭或不完足者，應令其敘
          明或補充之。原審第一審審判長前命再審被告敘明其
          請求權，經再審被告主張其係依據民法第661條規定
          ，請求再審原告負承攬運送人損害賠償責任。再審被
          告就不明瞭處加以敘明，自不生訴之變更之問題。況
          再審原告就再審被告主張民法第661條規定之請求權
          ，於前訴訟程序均未抗辯有訴之變更之情事（參照原
          審卷第132頁）。
        2.本件再審被告以系爭貨物有毀損，而請求再審原告負
          債務不履行之損害賠償責任之法律關係，為其訴訟標
          的，其對於損害賠償之請求權，先主張再審原告應依
          民法第634條規定負運送人之賠償責任（參照本院台
          中簡易庭95年度中簡字第6959號損害賠償事件卷宗第
          6 頁）。嗣經原審第一審審判長行使闡明權後，復謂
          再審原告應依民法第661條規定負承攬運送人之賠償
          責任，此為更正法律上之陳述，並無變更訴之要素，
          自與訴訟標的之變更有別，其不適用民事訴訟法第
          255條規定之訴之變更。職是，再審原告主張原審確
          定民事判決適用民事訴訟法第255條之訴之變更限制
          顯有錯誤，係民事訴訟法第496條第1項第1款規定之
          再審事由云云，顯無理由。
    （四）按運送物有喪失、毀損或遲到者，其損害賠償額，應
          依其應交付時目的地之價值計算之。運費及其他費用
          ，因運送物之喪失、毀損，無須支付者，應由前項賠
          償額中扣除之。民法第638條第1項、第2項定有明文
          。本院茲審究原審確定判決適用民法第638條規定損
          害賠償之範圍，是否顯有錯誤？經查：
        1.系爭貨物之損害，經訴外人寶島公證公司鑑定結果，
          現場共有147箱貨物之外包裝有水濕現象，經拆箱後
          發現有1,120顆馬達濕損較嚴重，另外1,820顆馬達濕
          損較輕微，健庭公司同意就1,820顆濕損較輕微的部
          分回收10﹪，合計損害額為貨損18萬236元及公證費
          用9,755元，計18萬9,991元。再審被告嗣後將受潮馬
          達其中1,120顆賣給訴外人立暉公司，另1,820顆賣給
          健庭公司，均以每公斤10元之廢鐵價格賣出，每顆馬
          達重0.87公斤，受潮馬達計賣得2萬5,578元，扣除此
          金額後，再審被告實際賠償健庭公司之金額為164,41
          3元等事實，此有載貨證券、商業發票、理算與撥款
          通知書、公證報告、代位賠償收據、統一發票與收據
          、交貨驗收單、貨損通知、貨物收受簽單、立暉公司
          報價單、現場公證照片及和解協議書等件（參照原審
          第一審第28至51頁）為證。
        2.再審被告依據公證報告之鑑定結果與保險契約之關係
          ，賠償健庭公司180,236元與公證費用9,755元，再扣
          除出賣馬達之價金，為再審被告實際賠償之金額。該
          損失貨物價值與理賠金額均經寶島公證公司與受貨人
          健庭公司核算與協議，符合民法第638條規定之計算
          損害賠償範圍。再審原告雖就損害金額之數額與損害
          範圍有無扣除正常運轉之貨物價額爭執云云，然損害
          賠償之認定屬事實認定問題，並非法律適用之爭議。
          基上，再審原告主張原審確定民事判決適用民法第
          638條規定損害賠償範圍顯有錯誤，係民事訴訟法第
          496條第1項第1款規定之再審事由云云，即無可採。
    （五）民事訴訟法第496條第1項第13款所謂當事人發見未經
          斟酌之證物，係指前訴訟程序事實審之言詞辯論終結
          前已存在之證物，法院未經斟酌者而言。若在前訴訟
          程序事實審言詞辯論終結前，尚未存在之證物，或於
          前訴訟程序中已提出而經斟酌之證物，或知有證物而
          未主張者，均非屬發見者。本院茲審究原審確定民事
          判決是否有影響判決之重要證物漏未斟酌？經查：
        1.本院於本件再審之訴發函詢問海運承攬公會有關系爭
          載貨證券所記載承攬運送人為何人？雖經海運承攬公
          會函復稱再審原告非系爭載貨證券之承攬運送人云云
          。並有海運承攬公會97年8月6日（97）北海攬字第
          089 號函為憑（參照再審卷宗第51頁）。然而，該海
          運承攬公會函顯非前訴訟程序事實審言詞辯論終結前
          即已存在之證據，非屬發現未經斟酌之證物。
        2.統一發票使用辦法第4條第27項規定，係前訴訟程序
          中已存在之法規，再審原告為相關運送業者，應知悉
          甚詳，其未於前訴訟程序主張之，自不得據此主張有
          再審事由。而再審原告有開立文件費、運費及吊櫃費
          等統一發票與收據等事實，原審亦已斟酌，並憑以認
          定再審原告為承攬運送人（參照本院97年度海商簡上
          字第1號民事判決第5頁）。準此，再審原告此指摘原
          審確定民事判決有民事訴訟法第496條第1項第13款規
          定之再審事由云云，洵非正當。
參、綜上所述，原確定民事判決並無再審原告指摘之民事訴訟法
    第496條第1項第1款、第13款之再審事由，既然無法定再審
    理由，本院自無庸審究本案有無理由。從而，再審原告提起
    本件再審之訴求為廢棄改判，為無理由，應予駁回。
肆、據上論結，本件再審之訴為無理由，爰依民事訴訟法第78條
    ，判決如主文。
中    華    民    國    97    年    11    月    28    日
                  民事第三庭  審判長法  官  林洲富
                                    法  官  林源森
                                    法  官  林慧貞
正本證明與原本無異。
本判決不得上訴。
中    華    民    國    97    年    11    月    28    日
                                    書記官  柳寶倫


司法院資訊處製作；財團法人民間司法改革基金會備份。
